---
layout: grammar
title: "Фонологїа"
---

{% include under-construction.html %}

<section>
    <h2 class="grammar-header">
        Vowels
    </h2>
    <p>
        Iridian has six phonemic vowels, as listed in the table below.
    </p>
    <div class="table-container">
        <table>
            <tr>
                <th></th>
                <th>Front</th>
                <th>Central</th>
                <th>Back</th>
            </tr>
            <tr>
                <td>Close</td>
                <td>i &langle;и, і&rangle;</td>
                <td></td>
                <td>u &langle;у&rangle;</td>
            </tr>
            <tr>
                <td>Mid</td>
                <td>ɛ &langle;е, ѣ&rangle;</td>
                <td>ʌ &langle;ъ&rangle;</td>
                <td>ɔ &langle;о&rangle;</td>
            </tr>
            <tr>
                <td>Open</td>
                <td></td>
                <td>a &langle;а&rangle;</td>
                <td></td>
            </tr>
        </table>
    </div>

    <p>
        The front vowels /i/ and /ɛ/ have two orthographic variants, with &langle;і&rangle; and &langle;ѣ&rangle; indicating the palatalization of the preceding consonant (see <a href="#palatalization">Palatalization</a> below).
    </p>

    <p>
        In addition, diphthongs can be formed by the semivowels <span class="cyr">й</span> /j/ and <span class="cyr">ў</span> /w/, as follows:
    </p>
    
    <div class="table-container">
        <table>
            <tr>
                <th></th>
                <th>й falling</th>
                <th>й rising</th>
                <th>ў</th>
            </tr>
            <tr>
                <td>а</td>
                <td>ай /aj/</td>
                <td>іа /ja/</td>
                <td>аў /aw/</td>
            </tr>
            <tr>
                <td>ъ</td>
                <td>&ndash;</td>
                <td>&ndash;</td>
                <td>&ndash;</td>
            </tr>
            <tr>
                <td>е</td>
                <td>ей, ѣй /ɛj/</td>
                <td>ѣ /jɛ/</td>
                <td>&ndash;</td>
            </tr>
            <tr>
                <td>и</td>
                <td>ий, ій /ij/</td>
                <td>і /ji/</td>
                <td>&ndash;</td>
            </tr>
            <tr>
                <td>о</td>
                <td>ой /ɔj/</td>
                <td>іо /jɔ/</td>
                <td>оў /ɔw/</td>
            </tr>
            <tr>
                <td>у</td>
                <td>уй /uj/</td>
                <td>іу /ju/</td>
                <td>&ndash;</td>
            </tr>
        </table>
    </div>
    <p>
        Unstressed vowels are often centralized so that /a/ and /ʌ/ merge into [ɐ]~[ə], /i/ and /ɛ/ merge into [ɪ]~[ɨ], and /u/ and /ɔ/ merge into [o].
    </p>
    <p class="example-multiline">
        <span class="cyr">мамка</span> [ˈmamkɐ] &lsquo;mother&rsquo;<br>
        <span class="cyr">піашчице</span> [ˈpʲaɕt͡ɕɪt͡sɪ] &lsquo;(he) ate (conjunctive)&rsquo;<br>
        <span class="cyr">горе</span> [ˈɣɔrɪ] &lsquo;hill (patientive)&rsquo;
    </p>
    <p>
        The remaining <span class="cyr">-й</span> glides have also further simplified. The glides /aj/, /ʌj/ and /ɛj/ have merged into [ɐj]~[əj], while /uj/ and /ɔj/ have merged into [uj]. Finally, /ij/ has simplified to [iː].
    </p>
    <p class="example-multiline">
        <span class="cyr">Aлексей</span> [ɐˈlɛksɐj] &lsquo;Alexey&rsquo;<br>
        <span class="cyr">лейте</span> [ˈlɐjtɪ] &lsquo;room&rsquo;<br>
        <span class="cyr">лайка</span> [ˈlɐjkɐ] &lsquo;foot&rsquo;<br>
    </p>
</section>

<section>
    <h2 class="grammar-header">
        Consontants / Хадь
    </h2>
    <p>
        The table below shows a complete list of consonant phonemes in Standard Irid- ian, with the allophones appearing in parentheses. In total, Iridian has 19 consonant phonemes but with 21 additional allophonic variants.
    </p>
    <div class="table-container">
        <table>
            <tr>
                <th></th>
                <th>Labial</th>
                <th>Alveolar</th>
                <th>Palatal</th>
                <th>Velar</th>
            </tr>
            <tr>
                <td>Plosive</td>
                <td>p &langle;п&rangle; b &langle;б&rangle;</td>
                <td>t &langle;т&rangle; d &langle;д&rangle;</td>
                <td>c &langle;ть&rangle; ɟ &langle;дь&rangle;</td>
                <td>k &langle;к&rangle; (g) </td> 
            </tr>
            <tr>
                <td>Nasal</td>
                <td>m &langle;м&rangle;</td>
                <td>n &langle;н&rangle;</td>
                <td>ɲ &langle;нь&rangle;</td>
                <td>(ŋ) </td>
            </tr>
            <tr>
                <td>Liquid</td>
                <td></td>
                <td>r &langle;р&rangle; l &langle;л&rangle;</td>
                <td>ʎ &langle;ль&rangle;</td>
                <td></td>
            </tr>
            <tr>
                <td>Fricative</td>
                <td></td>
                <td>s &langle;с&rangle; z &langle;з&rangle;</td>
                <td>ɕ &langle;ш&rangle; ʑ &langle;ж&rangle;</td>
                <td>x &langle;х, г&rangle;</td>
                <td></td>
            </tr>
        </table>
    </div>

    <h3 class="grammar-header">
        Plosives
    </h3>

    <p>
        The initial velar stop /k/ is affricated as [kx] while initial /g/ is realized as [ɣ]. Both are lenited to [x] and [ɣ] respectively in intervocalic position. At the end of a word, /k/ and /g/ merge to [x].
    </p>
    <p class="example-multiline">
        <span class="cyr">акузаце</span> [ɐxuˈzat͡sɯ] &lsquo;accusation&rsquo;<br>
        <span class="cyr">грум</span> [ɣrum] &lsquo;shout&rsquo;<br>
        <span class="cyr">витак</span> [ˈvitɐx] &lsquo;road&rsquo;
    </p>
</section>

<section>
    <h2 class="grammar-header">
        Orthography
    </h2>

    <p>
        The Iridian alphabet is a modified version of the Cyrillic alphabet, with 33 letters. The letters are listed below, with their names, their transcription in IPA, their transliteration.
    </p>
    <div class="table-container">
        <table>
            <tr>
                <th>Letter</th>
                <th>Name</th>
                <th>IPA</th>
                <th>Transliteration</th>
            </tr>
            <tr>
                <td>А а</td>
                <td>а /a/</td>
                <td>/ä/, /ɐ/</td>
                <td>a</td>
            </tr>
            <tr>
                <td>Б б</td>
                <td>бе /bɛ/</td>
                <td>/b/, /β/</td>
                <td>b</td>
            </tr>
            <tr>
                <td>В в</td>
                <td>ве /vɛ/</td>
                <td>/v/, /ʋ/</td>
                <td>v</td>
            </tr>
            <tr>
                <td>Г г</td>
                <td>ге /ɣɛ/</td>
                <td>/ɣ/, /g/</td>
                <td>g</td>
            </tr>
            <tr>
                <td>Д д</td>
                <td>де /dɛ/</td>
                <td>/d/</td>
                <td>d</td>
            </tr>
            <tr>
                <td>Е е</td>
                <td>е /e/</td>
                <td>/e/, /ɛ/</td>
                <td>e</td>
            </tr>
            <tr>
                <td>Ѣ ѣ</td>
                <td>ѣ /jɛ/</td>
                <td>/jɛ/, /ʲɛ/, /ʲɪ/</td>
                <td>ě</td>
            </tr>
            <tr>
                <td>Ж ж</td>
                <td>же /ʑɛ/</td>
                <td>/ʑ/</td>
                <td>ž</td>
            </tr>
            <tr>
                <td>З з</td>
                <td>зет /zɛt/</td>
                <td>/z/</td>
                <td>z</td>
            </tr>
            <tr>
                <td>И и</td>
                <td>и /i/</td>
                <td>/i/, /ɪ/</td>
                <td>i</td>
            </tr>
            <tr>
                <td>І і</td>
                <td>і /i/</td>
                <td>/i/, /ɪ/</td>
                <td>i, j</td>
            </tr>
            <tr>
                <td>Й й</td>
                <td>їот /jot/</td>
                <td>/j/</td>
                <td>j</td>
            </tr>
            <tr>
                <td>К к</td>
                <td>ка /ka/</td>
                <td>/k/, /kx/, /x/</td>
                <td>k</td>
            </tr>
            <tr>
                <td>Л л</td>
                <td>ел /ɛl/</td>
                <td>/ɫ/, /l/</td>
                <td>l</td>
            </tr>
            <tr>
                <td>М м</td>
                <td>ем /ɛm/</td>
                <td>/m/</td>
                <td>m</td>
            </tr>
            <tr>
                <td>Н н</td>
                <td>ен /ɛn/</td>
                <td>/n/</td>
                <td>n</td>
            </tr>
            <tr>
                <td>О о</td>
                <td>о /o/</td>
                <td>/o/, /ɔ/</td>
                <td>o</td>
            </tr>
            <tr>
                <td>П п</td>
                <td>пе /pɛ/</td>
                <td>/p/</td>
                <td>p</td>
            </tr>
            <tr>
                <td>Р р</td>
                <td>ер /ɛr/</td>
                <td>/r/</td>
                <td>r</td>
            </tr>
            <tr>
                <td>С с</td>
                <td>ес /ɛs/</td>
                <td>/s/</td>
                <td>s</td>
            </tr>
            <tr>
                <td>Т т</td>
                <td>те /tɛ/</td>
                <td>/t/</td>
                <td>t</td>
            </tr>
            <tr>
                <td>У у</td>
                <td>у /u/</td>
                <td>/u/, /ʊ/</td>
                <td>u</td>
            </tr>
            <tr>
                <td>Ў ў</td>
                <td>оў /ow/</td>
                <td>/w/</td>
                <td>u</td>
            <tr>
                <td>Ф ф</td>
                <td>фе /fɛ/</td>
                <td>/f/</td>
                <td>f</td>
            </tr>
            <tr>
                <td>Х х</td>
                <td>ха /xa/</td>
                <td>/x/</td>
                <td>h</td>
            </tr>
            <tr>
                <td>Ц ц</td>
                <td>це /t͡sɛ/</td>
                <td>/t͡s/</td>
                <td>c</td>
            </tr>
            <tr>
                <td>Ч ч</td>
                <td>че /t͡ɕɛ/</td>
                <td>/t͡ɕ/</td>
                <td>č</td>
            </tr>
            <tr>
                <td>Ш ш</td>
                <td>ша /ɕa/</td>
                <td>/ɕ/</td>
                <td>š</td>
            </tr>
            <tr>
                <td>Ь ь</td>
                <td>ерьтизец /ɛrʲtɪzɛt͡s/</td>
                <td>/ʲ/</td>
                <td>’</td>
            </tr>
            <tr>
                <td>Ъ ъ</td>
                <td>ъгмъ /ʌɣmʌ/</td>
                <td>/ʌ/</td>
                <td>ǎ</td>
            </tr>
        </table>
    </div>

    <p>
        The letter <span class="cyr">ь</span> is used to indicate palatalization of the preceding consonant. It can appear at the end of a word, as in <span class="cyr">слень</span> &lsquo;soup&rsquo;, or in the middle of a word if a the following syllable does not begin with a vowel, as in <span class="cyr">обенька</span> &lsquo;gate.&rsquo; In all other cases, palatalization of the preceding consonant would be indicated as follows:
        <ul>
            <li>
                before the vowels <span class="cyr">а</span>, <span class="cyr">о</span>, and <span class="cyr">у</span>, palatalization is indicated by the letter <span class="cyr">і</span>, e.g., піашта &lsquo;to eat,&rsquo; гіуд &lsquo;goose&rsquo; (recall that <span class="cyr">ъ</span> does not admit any <span class="cyr">-й</span>-glides);
            </li>
            <li>
                as iotated variants of the letters <span class="cyr">и</span> and <span class="cyr">е</span>, the letters <span class="cyr">і</span> and <span class="cyr">ѣ</span> indicate palatalization of the preceding consonant before the vowels <span class="cyr">е</span> and <span class="cyr">и</span>, with the former replacing the latter in the orthography of the word, e.g., <span class="cyr">Пѣтър</span> &lsquo;Peter&rsquo; (not <sup>*</sup><span class="cyr">Піетър</span>).
        </ul>
    </p>
    <p>
        The letter <span class="cyr">Її</span> is not considered as a separate letter but as a variant of <span class="cyr">Іі</span>. It represents a <span class="cyr">й-</span> glide between /i/ and a following vowel, e.g., <span class="cyr">химїа</span> &lsquo;chemistry&rsquo; (not <span class="cyr"><sup>*</sup>химіа</span>, <span class="cyr"><sup>*</sup>химійа</span>, or <span class="cyr"><sup>*</sup>химіiа</span>). A <span class="cyr">й-</span> glide between /i/ and /ɛ/ is written <span class="cyr">їe</span> and not <span class="cyr">іе, иѣ,</span> or <span class="cyr">іѣ</span>. Similarly, a <span class="cyr">й-</span> glide between /i/ and /i/ is written <span class="cyr">їи</span> and not <span class="cyr">іі</span> or even <span class="cyr">їi</span>. When <span class="cyr">ї</span> is denote such a glide, the orthography does not distinguish between the iotated <span class="cyr">і</span> and the non-iotated <span class="cyr">и</span>; in practice, however, the usage always results in the palatalization of the preceding consonant.
    </p>
    <p>
        At the beginning of a word, the letter <span class="cyr">ї</span> represents the semivowel /j/ so that <span class="cyr">їанек</span> &lsquo;Janek&rsquo; is pronounced [ˈjanɛx] and not [iˈjanɛx]. To indicate that the preceding /i/ is pronounced, an apostrophe is added between the two vowels. Since both <span class="cyr">Іі</span> and <span class="cyr">Ѣѣ</span> are inherently iotated, the letter <span class="cyr">ї</span> is not used to indicate /j/ when the former appear at the start of a word.
    </p>

</section>


<section>
    <h2 class="grammar-header">
        Phonological processes
    </h2>

    <h3 class="grammar-header" id="vowel-alternations">
        Vowel alternations
    </h3>

    <p>
        The following phonological processes involving vowels occur in Iridian and are triggered whenever any suffix is added to a stem.
    </p>

    <ol class="grammar-list">
        <li>
            <p>
                An unstressed <span class="cyr">-е</span> in a closed syllable at the end of the stem is dropped before the addition of the suffix.
            </p>
            <p class="example-multiline">
                <span class="cyr">Їанка</span> &larr; <span class="cyr">Їанек</span> &lsquo;Janek&rsquo; (not <span class="cyr"><sup>*</sup>Їанека</span>)<br/>
                <span class="cyr">облам</span> &larr; <span class="cyr">обел</span> &lsquo;window&rsquo; (not <span class="cyr"><sup>*</sup>обелам</span>)<br/>
                <span class="cyr">данку</span> &larr; <span class="cyr">данек</span> &lsquo;tax&rsquo; (not <span class="cyr"><sup>*</sup>данеку</span>)
            </p>
            <p>
                In case the deletion results in a cluster that violates the phonotactic rules, the <span class="cyr">-е</span> is retained but shifted to the start of the phrase. 
            </p>
            <p class="example-multiline">
                <span class="cyr">пъзенку</span> &larr; <span class="cyr">пъзнек</span> &lsquo;intelligence&rsquo; (not <span class="cyr"><sup>*</sup>пъзнку</span>)<br/>
            </p>
            <p>
                In monosyllabic roots, the following additional rules apply:
            </p>
            <ol class="grammar-list">
                <li>
                    <p>
                        If the initial consonant is a stop, the <span class="cyr">-е</span> is deleted only if the final consonant is a nasal or a fricative:
                    </p>
                </li>

                <li>
                    <p>
                        If the initial consonant is a fricative, the <span class="cyr">-е</span> is deleted only if the final consonant is a nasal:
                    </p>
                </li>

                <li>
                    <p>
                        The <span class="cyr">-е</span> is retained in all other cases.
                    </p>
                </li>
            </ol>
        </li>
        <li>
            <p>
                Roots of the type –C<sup>j</sup>аC(C) and –C<sup>j</sup>оC(C) become –C<sup>j</sup>еC(C) in the presence of palatalizing suffixes.
            </p>
        </li>
        <li>
            <p>
                A stem undergoing deletion of the fleeting <span class="cyr">-е</span> described above will cause the raising of the vowel in the preceding syllable; specifically, <span class="cyr">о</span> and <span class="cyr">оў</span> become <span class="cyr">у</span> while <span class="cyr">е</span> and <span class="cyr">ѣ</span> become <span class="cyr">и</span>. This ablaut is not triggered if the preceding syllable has a null onset.
            </p>
            <p class="example-multiline">
                <span class="cyr">лубка</span> &larr; <span class="cyr">лобек</span> &lsquo;apple&rsquo; (not <span class="cyr"><sup>*</sup>лобка</span>)<br/>
                <span class="cyr">кустларь</span> &lsquo;fisherman&rsquo; &larr; <span class="cyr">костел</span> &lsquo;fish&rsquo; (not <span class="cyr"><sup>*</sup>костларь</span>)<br/>
                <span class="cyr">пистларь</span> &lsquo;falconer&rsquo; &larr; <span class="cyr">пѣстел</span> &lsquo;falcon&rsquo; (not <span class="cyr"><sup>*</sup>пѣстларь</span>)
            </p>
        </li>
    </ol>
</section>